【裁判字號】    97,交易,144
【裁判日期】    980612
【裁判案由】    過失傷害
【裁判全文】
臺灣士林地方法院刑事判決             97年度交易字第144號
公  訴  人  臺灣士林地方法院檢察署檢察官
被      告  丙○○
                      樓
選任辯護人  廖學興律師
            廖欣怡律師
            馬惠怡律師
上列被告因過失傷害案件，經檢察官提起公訴（97年度偵續字第
66號），本院判決如下：
    主  文
丙○○因過失傷害人致重傷，處有期徒刑伍月，如易科罰金以新
臺幣壹千元折算壹日，減為有期徒刑貳月又拾伍日，如易科罰金
以新臺幣壹仟元折算壹日。
    事  實
一、丙○○於民國95年11月24日下午1 時許，騎乘車號DJQ-100
    號輕機車沿臺北市○○區○○路東往西方向行駛，行經同路
    與承德路口在機車停等區停等紅綠燈，適逢綠燈起步左轉往
    承德路方向行駛時，其應注意機車在機車停等區起步左轉行
    駛時，駕駛人應顯示方向燈或伸左手臂並注意左後方來車（
    因後方來車會認定前車會直行）而依當時情形路面乾燥無缺
    陷，道路又無障礙物，且當時係中午時分，視距良好，又無
    不能注意之情事，適後方由王清月騎乘之車號AYH-743 號重
    機車，亦疏於注意車前狀況及二車之安全間隔距離，自後方
    超車致二機車相撞，王清月因而人車倒地，受有頭部外傷顱
    內出血、深度昏迷之重傷害。丙○○於肇事後，留於現場，
    並於犯罪未經有偵查權之人發覺前，即向嗣後到場處理之員
    警乙○○坦承肇事，願接受裁判而自首。
二、案經王清月之妻甲○○○告訴由臺北市政府警察局士林分局
    報請臺灣士林地方法院檢察署檢察官偵查起訴。
    理  由
壹、證據能力部分：
一、按被告以外之人於偵查中向檢察官所為之陳述，除顯有不可
    信之情況者外，得為證據，刑事訴訟法第159 條之1 第2 項
    定有明文。本件證人徐燦龍於偵查中經具結向檢察官所為之
    陳述，被告並在場，亦給予被告陳述之機會，而觀諸筆錄之
    記載，證人徐燦龍之證述，並無意思不自由之情況，顯無不
    可信之情況，其證詞應具有證據能力。
二、被告丙○○之供述，業據其辯護人於本院97年5 月9 日之準
    備程序中陳述：證據能力無意見，證明力另具狀表示，及97
    年5 月30日答辯狀（二），亦對丙○○之供述證據能力不爭
    執（見本院卷第37頁、119 頁），故其供述亦有證據能力。
三、財團法人新光吳火獅紀念醫院（下稱：新光醫院）病歷摘要
    紀錄及臺北市車輛行車事故鑑定委員會鑑定意見書、國立交
    通大學鑑定函雖屬被告以外之人於審判外之書面陳述，唯被
    告對該等證據之證據能力均不爭執，且未於本案言詞辯論終
    結前聲明異議，本院審酌該病歷摘要乃在表示被害人王清月
    於案發時被送往就醫治療之診斷結果，而上開二機關之鑑定
    意見書均屬客觀第三人依其專業能力所為之鑑定意見，均無
    違法取證或證明力顯然過低之情事，依該等陳述作成之狀況
    ，並無不適當之情形，且被告及辯護人均不爭執證據能力，
    自均得為證據。
四、道路交通事故調查報告表（一）、（二）、台北市○○○○
    ○道路交通事故肇事人自首情形記錄表、補充資料表與事故
    照片、現場照片、車損照片，俱為該管司法警察於其職務上
    製作之文書，且係關於本件車禍事故客觀事實之紀錄，本院
    認為前揭證據均足確信為真正，因此具證據能力。至於辯護
    人爭執該現場圖（97年度偵字第14979 號卷「下稱：Ａ卷」
    第71頁）之繪製與真正現場狀況不符云云，惟本院認定事實
    之現場圖非依該紙現場圖，附此敘明。
五、證人林王明玉、王文定之警詢之證述乃審判外之證述，且復
    未到庭作交互詰問，亦無刑事訴訟法第159 之3 情況，故渠
    等二人之證述即無證據能力。
貳、實體部分：
一、訊據被告丙○○對上開事實僅坦承，其於上開時、地與被害
    人王清月發生車禍，而王清月受傷之事實，惟對該車禍之發
    生，矢口否認有何過失情節，辯以：案發當時伊車停在台北
    市○○路東往西與承德路交岔路口，伊在大南路該路口機車
    停等區等紅燈，綠燈開始起步即被自後騎乘機車之被害人王
    清月自其後撞伊之機車致使二人同時均人、車跌倒在地，伊
    並無何過失可言；再當日經警員之告知，被害人當日案發前
    ，亦有跌倒之事實；況被害人即罹患高血壓、糖尿病等慢性
    疾病，被害人案發時之顱內出血並非本件之機車相撞擊所致
    ，應係其所患之疾病所致云云。
二、經查：
(一)、證人徐燦龍於96年5 月7 日偵查中證述：當天我確實在現場
    ，因為那裡士商路與大南路口有士林區士林運動新建公共工
    程，我在那裡督導。車禍發生時，我聽到砰的一聲，我就出
    來看，但實際上整個撞的過程我沒看到，車禍剛好在承德路
    口，當時二台車子是同行，當時救護車來時為了傷患，受傷
    的人被車子壓住，所以救護車才會移動，現在我看的照片，
    車子已挪動過的照片，被告的車子有籃子，有籃子的車子在
    前面，當時被告人好好的；而被害人躺在那邊。當時阿伯車
    子是倒在左邊，因為阿伯被車子壓到，我還用圓椎把他圍住
    ，所以印象很深刻。是救護車先到，後來警察才來。（見Ａ
    卷第239 、240 頁）
(二)、被告於交通紀錄談話紀錄表中供稱：我車沿大南路東向西行
    駛至肇事路口越過停止線後停於機慢車左轉待轉區等紅燈，
    俟綠燈起步行駛的感覺我左腳突然被王清月機車撞及，致我
    車左側倒地，對方亦是左側倒地，且王清月所戴安全帽飛離
    ，頭部直接撞到地上而倒地不起；當時我車是暫停狀態。又
    於95年12月15日偵訊中供稱：被害人是從左後方撞過來，我
    左腳受傷。被告於96年9 月13日偵訊時，經檢察官提示車禍
    鑑定書後，當場供承在機車停等區欲起步左轉，此有偵訊筆
    錄乙份可參。
(三)、證人黃世楊於本院97年6 月9 日履勘現場時證述：本件之交
    通事故現場圖係依據當時現有之跡證繪製，而繪製當時二部
    機車及被害人都已移開到路邊，伊是依據消防局所固定之機
    車輪位置及當時看到的血跡留滯位置繪製等語（見本院卷第
    158 頁）
(四)、另有採自被害人王清月AYH-743 號重機車腳架右側邊編號1
    疑似皮屑ＤＮＡ與被告ＤＮＡ─ＳＴＲ型別相同，該型別在
    台灣地區中國人分布機率預估為1.8 10-18 ，亦有內政部
    警政署刑事警察局鑑驗書95年12月29日刑醫字第0950180215
    號函可據（見Ａ卷第68頁）。
(五)、案發時之肇事機車倒地刮地痕係自白線之前方往左「南向」
    彎，呈弧狀，而刮地痕之盡頭即是碎片（見Ａ卷第23頁下、
    26頁下）再王清月機車擋風之玻璃碎片散落位置在機車倒地
    刮地痕終點處附近，而機車倒地刮地痕起點在東側慢車左轉
    待轉區前約0.4 公尺處；併參據警方道路交通事故補充資料
    表所載，王清月機車前輪右岔微擦撞痕、左側倒地刮痕、右
    前車頭擦撞痕，被告機車左側倒地、左前車頭痕、左後車身
    微擦擦撞痕之車損部位。綜觀上述各項證據，本院認：機車
    失控倒地，有可能在地面留下刮地痕跡，且以本身原運動方
    向加上推撞阻力之合成為其軌跡，參酌二車最終停止佈局，
    依現場圖係二車緊臨倒地，以向量分析可以推斷，被害人王
    清月機車撞擊瞬間具有往（左）即南向運動分量始得造成；
    且以被告左腳裸外側皮屑附在被害人機車右側支架，亦符合
    前述推論。雖證人徐燦龍證述被告車子倒地在前面，與現場
    圖所載二車緊臨，被害人機車倒在前面稍有不符，惟以該名
    證人尚能證述被告之車子有籃子，有籃子之車子在前面，應
    係憑其真實之記憶為陳述。而警員乙○○係根據救護人員所
    定之車輪位置繪現場圖，並非親眼目擊，即有可能將Ａ、Ｂ
    之次序誤繪，惟二車應係緊臨之基本重要事實並無錯誤可言
    。苟被告之機車當時係直行或靜止中，則二車最終佈局即會
    分離，或被告之機車在被害人機車之下游（即近機車停等區
    ）之位置，然本件二車最終停置並無此現象，亦見被告所辯
    不足採。
(六)、再被害人王清月於95年11月24日急診就醫，深度昏迷，嚴重
    頭部外傷，顱內出血，非腦中風出血，應符合外傷性顱內出
    血，急診檢驗血中濃度3.34ＭＧ/ ＤＬ，有新光醫院96年6
    月4 日（96）新醫醫字第0625號函檢附之病歷摘要記錄表可
    考（見96年度調偵字第136 號「下稱：Ｂ卷」卷第4 頁）。
    至於法務部法醫研究所95年4 月15日之鑑定認：被害人王清
    月在左額血腫、左眼眶周圍軟組織腫大等外傷，支持確有頭
    部外傷之事實，但無法排除王清月同時有腦血管障礙自發性
    出血於左枕葉之可能。本院查：被害人王清月因本件車禍倒
    地後，其所戴之安全帽扣環仍扣住，亦有照片為憑，（見Ａ
    卷第32頁上方照片）此部分被告亦不爭執，且稽以被告95年
    11月24日在警詢中所供：後方有一個阿伯騎車因為要超車所
    以衝撞到我，撞到我之後，我們兩個就跌倒在地，阿伯的安
    全帽就飛出去，阿伯的頭就撞到地面等語（見Ａ卷第7 頁）
    則認：以被害人王清月因本件車禍倒地前原戴有安全帽，亦
    因而脫離其頭部致其頭顱撞及地面，故其顱內出血應係本件
    車禍所造成。再以新光醫院之醫師在被害人王清月為本案車
    禍受撞倒地送醫即刻診療，探究電腦斷層所示，亦明斷被害
    人王清月非腦中風之出血，則法務部法醫研究所之研判意見
    無法排除係腦血管障礙自發性出血於左枕葉之可能即不可採
    。
(七)、按機車行車轉向時，駕駛人應顯示左邊方向燈或伸左臂手掌
    向下之手勢，道路交通安全規則第91條第2 款定有明文。被
    告在機車停等區起步左轉，以被告肇事時，路面係乾燥而無
    缺陷、道路無障礙，且案發時係中午一時許，視距良好，有
    道路交通事故調查報告表（一）之記載可憑，又無不能注意
    之情形，其竟於車頭左彎行駛時，未顯示左邊方向燈或伸左
    手臂並注意其左後之來車而貿然行駛，以致肇事，使被害人
    王清月因而人車倒地，其頭部因而撞及路面，受有顱內出血
    、深度昏迷之重傷害，被告對本件車禍之發生即有疏失，且
    其疏失與被告之重傷害間尚具有相當因果關係，其有過失甚
    明。然王清月亦有疏於注意被告所駛之機車已左轉，而未能
    保持間隔距離，致其機車右前車頭與被告機車之左後車身發
    生擦撞，其與有過失，然尚未能解免被告之過失責任。而台
    北市車輛行車事故鑑定委員會96年8 月29日北鑑審字第0963
    0292500 號鑑定意見（見Ｂ卷第41至43頁）及國立交通大學
    鑑定意見（見本院卷第170 至17 1頁）亦同此認定。
三、被告所辯：其係直行中或啟動前靜止中為被害人王清月所撞
    不可採之理由。
(一)、觀諸被害人王清月之重機車之右側前車頭有嚴重之刮擦痕（
    見Ａ卷第76頁、77頁、78頁），而刮擦痕顯係與被告騎乘之
    輕機車擦撞之痕跡，此點被告亦不爭執。且依二車倒地均屬
    左倒之情況下，依被害人王清月之機車車頭左側亦有刮痕（
    見Ａ卷第79頁下方照片、80頁、81頁），惟此部分應屬向左
    倒地刮擦地面所致，而被告之皮屑係留於被害人王清月重機
    車之腳架右側邊上（參照Ａ卷第103 頁之照片），而該部位
    就被害人之機車行向言之，顯係在被害人機車右側車頭之後
    方，亦即先有被害人之右側車頭擦撞到被告之機車，緊接著
    才有被告之皮屑沾於被害人王清月之機車，是被告所供，其
    第一時間即覺得其腳裸部位被撞及，其係直行車或靜止車云
    云，即屬不正確。
(二)、至於辯護人所辯：果被告於案發時係已左轉中，在一般情況
    ，遭左後方來車超車撞及，受傷部位應係整個身體左側，不
    致發生左腳之腳踝受傷情況。本院查：道路交通事故補充資
    料表上載有被告：左腳背擦傷（見Ａ卷第14頁）及參照Ａ卷
    第102 頁照片所示被告之左腳背亦有擦傷及瘀青之現象；而
    被害人王清月受撞倒地後，亦非整個身體均受有傷勢，亦見
    傷勢之位置與被告是否左轉無關，被告所辯，其非全身有傷
    ，故非係左轉彎被撞之辯解，並不足採。
四、至台北市車輛行車事故鑑定覆議委員會覆議意見，認被告於
    肇事前，其車在前，而被害人王清月之車在後，以王清月之
    車在後即應注意前車動態及保持安全間隔；而被告之車為前
    行車，並無肇事因素云云，僅係依士林地檢署之函囑，不採
    被告於第一次鑑定會之補述「要左轉」之陳述（見該鑑定意
    見書伍肇事分析（三），即Ｂ卷第71頁），則覆議意見以排
    除被告非要左轉之因素來鑑定，因而認定被告無肇事因素云
    云，而未能深究被告到底是否直行車或轉彎車，即有未洽。
五、至於被告所辯，被害人王清月血液中之酒精濃度高達3.34MG
     /DL已影響其駕駛云云。惟本院認：依行政院國軍退除役官
    兵輔導委員會台北榮民總醫院（下稱：榮總）88年8 月5 日
    （八八）北總內字第26868 號函，血中酒精濃度50MG/DL 即
    呼氣酒精濃度0.25MG/L，輕度協調功能降低，血中酒精濃度
    100MG/DL即呼氣酒精濃度0.5MG/L ，反應較慢，感覺減低，
    影響駕駛，血中酒精濃度150MG/DL即呼氣酒精濃度0.75MG/L
    ，思考改變，個性行為改變，血中酒精濃度200MG/DL即呼氣
    酒精濃度1MG/L ，步態不穩，噁心嘔吐、精神混惑不清晰，
    血中酒精濃度300MG/DL即呼氣酒精濃度1.5MG/L ，說話不清
    楚，感覺喪失、視力模楜，血中酒精濃度400MG/DL即呼氣酒
    精濃度2MG/L ，體溫降低、血糖降低、肌肉控制差、癲發
    作。血中酒精濃度700MG/DL即呼氣酒精濃度3.5MG/L ，神智
    不清、反射減低、呼吸抑制（見Ｂ卷第44頁）。依上開新光
    醫院被害人王清月急診就醫時之血中濃度係3.34MG/DL ，換
    算呼氣酒精濃度係0.0167MG/L（3.34200） 則依前揭榮總
    醫院之函示，被害人王清月為被告擦撞倒地時之換算為呼氣
    酒精濃度僅0.0167 MG/L ，尚未達0.25MG/L體內輕度協調功
    能降低之情況，即其血液中之酒精濃度顯屬低微並不影響其
    駕駛之操作能力亦明，被告容將被害人王清月體內血液之酒
    精濃度3.34MG/DL ，誤認為3.34MG/L，始有此誤信，所辯尚
    有誤會。
六、末採自被害人王清月機車之前擋板之油漆擦痕與被告機車上
    之車牌Ｄ字上之油漆擦痕經鑑定結果，二者並無跡證之移轉
    現象，固有內政部警政署刑事警察局96年3 月26日刑鑑字第
    0960023494號函（見Ａ卷第234 至235 頁）。惟此乃被告之
    機車車牌之Ｄ字數字並未擦撞到被害之機車所致，亦難為有
    利被告之事證。
七、被告聲請調查之證據，本院認無必要，論述如下。
(一)、被告聲請傳喚證人乙○○以明被告案發前當日早上出門就有
    跌倒云云。本院認：證人乙○○係承辦本案之員警，其係本
    案之車禍發生時到場處理本件之車禍案件，其並未案發當日
    一早即隨侍在被害人王清月身邊，當無從得知王清月當日一
    早出門之狀況；再苟真其有聽聞他人所言，當屬傳聞證據，
    亦難採憑；苟王清月於案發前一出門即有跌倒而有顱內出血
    之情況，恐無法再騎乘機車以致為被告撞及而成植物人之情
    況，且本案之事證已臻明確，則被告聲請傳喚證人乙○○證
    明上開情事，核無必要，附此敘明。
(二)、至於被告之辯護人聲請調閱被告之警詢錄音帶（置於Ａ卷第
    41頁後面之證物袋內）。然該錄音帶僅有影像，但無聲音，
    雖經被告之辯護人陳明。惟縱無被告之警詢錄音為佐，惟本
    案既能依現場圖所示之向左彎曲之刮地痕及被告與被害人王
    清月之機車倒地位置緊臨等現場跡證而得判明被告之肇責，
    則是否能調得被告在警詢中之供述，亦非能影響對本案之被
    告肇責之判斷。
(三)、被告另聲請將本案送中央警察大學鑑定被告之肇責云云。惟
    以上開二機關之鑑定報告均認被告就本案車禍之肇事有疏失
    ，其再聲請送另一機關鑑定核無必要。再被告之辯護人另聲
    請傳喚中央警察大學之教授王文麟及桃園縣政府龜山分局分
    局長王錦程至院作證云云，以本件之事證已明，亦無必要。
八、至於公訴人認本案被害人王清月於96年12月28日死亡係被告
    本件之騎乘機車肇事所致，而認被告亦有造成被害人死亡之
    疏失云云。然被害人王清月於96年12月28日死亡，固有其死
    亡之戶籍謄本一紙附本院卷可稽，惟王清月之死亡與本件之
    車禍發生，並無相當因果關係，已有法務部法醫研究所98年
    4 月15日之鑑定意見書（見本院卷第206 至210 頁）可憑，
    是本院不認本案被害人王清月之死亡與被告之騎乘機車肇事
    有相當因果關係之過失責任，附此敘明。則公訴人於97年5
    月9 日庭呈具狀補充理由（見本院卷第42-43 頁）認被告並
    涉犯有刑法第276 條第1 項過失致人於死罪嫌云云，即有未
    洽，然公訴人認此罪名與被告所犯之過失傷害致重傷之罪名
    為同一行為所觸犯有想像競合犯關係，即毋庸另為無罪之諭
    知。
九、核被告所為，係犯刑法第284 條第1 項後段之因過失傷害人
    致重傷罪。又被告於本件車禍肇事後，留於現場，並於犯罪
    未經有偵查權之人發覺前，即向嗣後到場處理之警員乙○○
    坦承其為肇事人而願接受裁判，有警員乙○○所填具之台北
    市○○○○○道路交通事故肇事人自首情形記錄表可考（見
    Ａ卷第20頁），其有自首之情，爰依刑法第62條前段之規定
    減輕其刑。爰審酌被告並無前案之犯罪紀錄，素行尚佳，其
    過失程度，本件車禍之發生被害人與有過失，惟案發迄今被
    告並未與被害人之家屬達成和解，賠償其損害；及犯後亦無
    悔意等一切情狀，量處如主文所示之刑，並諭知易科罰金之
    折算標準。公訴人具體求處有期徒刑柒月，惟以本件被告之
    疏失責任，被害人王清月與有過失之情，認公訴人之具體求
    刑有期徒刑柒月，不得易科罰金，尚嫌稍重，以本院諭知之
    刑度即足警惕被告。再被告犯罪在96年4 月24日之前，合於
    中華民國九十六年罪犯減刑條例第2 條第1 項第3 款所定之
    情況，且無不得減刑之情，爰依該條例之規定減其宣告刑二
    分之一，並定其易科罰金之折算標準，如主文所示。
據上論斷，應依刑事訴訟法第299 條第1 項前段，刑法第284 條
第1 項後段、第62條前段、第41條第1 項前段，中華民國九十六
年罪犯減刑條例第2 條第1 項第3 款，刑法施行法第1 之1 條第
1項 、第2 項前段，判決如主文。
本案經檢察官莊富棋到庭執行職務。
中    華    民    國    98    年    6     月    12    日
                  刑事第四庭法  官  林秀鳳
以上正本證明與原本無異。
如不服本判決，應於收受送達後10日內向本院提出上訴書狀，其
未敘述上訴之理由者，並得於上訴期間屆滿後20日內向本院補提
理由書（均須按他造當事人之人數附繕本）。
                            書記官  黃瓊芳
中    華    民    國    98    年    6     月    12    日
附錄論罪法條：
中華民國刑法第284 條（過失傷害罪）
因過失傷害人者，處6 月以下有期徒刑、拘役或5 百元以下罰金
，致重傷者，處1 年以下有期徒刑、拘役或5 百元以下罰金。
從事業務之人，因業務上之過失傷害人者，處1 年以下有期徒刑
、拘役或1 千元以下罰金，致重傷者，處3 年以下有期徒刑、拘
役或2 千元以下罰金。


司法院資訊處製作；財團法人民間司法改革基金會備份。
